【裁判字號】    97,重訴,693
【裁判日期】    981026
【裁判案由】    塗銷所有權移轉登記
【裁判全文】
臺灣臺北地方法院民事判決             97年度重訴字第693號
原      告  丁○○
訴訟代理人  陳再賢律師
            己○○
被      告  戊○○
            丙○○
            乙○○
兼上  共同
訴訟代理人  甲○○
上列當事人間請求塗銷所有權移轉登記等事件，本院於中華民國
98年9 月28日言詞辯論終結，判決如下：
    主      文
原告之訴駁回。
訴訟費用由原告負擔
    事實及理由
一、原告主張：雙方為兄弟關係，坐落臺北市○○區○○段2 小
    段214 、220 、222 地號持分4200分之527 土地、同地段地
    號221 持分4200分之107 土地，暨前項222 地號土地上建號
    2243建物，即門牌號碼臺北市○○區○○路4 段63號房屋（
    下稱系爭房地）原為伊所有，詎被告甲○○未經同意，於80
    年2 月19日向地政事務所辦理系爭房地所有權移轉登記為其
    所有，直至臺灣士林地方法院（下稱士林地院）93年度訴字
    第183 號民事案件審理時，伊始知甲○○取得系爭房地原委
    ，係伊之妻弟陳昭勝及陳昭勝之妻弟周正宗二人，於74年間
    向甲○○借款約新臺幣（下同）600 餘萬元，由伊為前開債
    務保證人，伊為履行保證責任，將系爭房地過戶予甲○○以
    抵償債務，惟甲○○斯時無可能有如此鉅款貸予陳昭勝、周
    政宗，甲○○與陳昭勝、周政宗間並無借貸契約，伊與甲○○間亦無保證契約存在，該保證契約應為甲○○偽造，從而
    甲○○向地政事務所以買賣為原因所為系爭房地所有權移轉
    登記，自應予塗銷。甲○○嗣後將系爭房屋所有權移轉於其
    子即被告乙○○、丙○○名下，其移轉登記亦屬無效，渠等
    無權占有系爭房地，享有相當於租金之不當得利，依照土地
    法第97條規定以不超過土地及其建築物申報總價額6,547,80
    4 元（計算式：土地申報價額5,347,804 元＋房屋價額1,20
    0,000 元）百分之十為限，請求給付五年內相當於租金之不
    當得利3,273,902 元（計算式：6,547,804 ×0.1 ×5 ＝3,
    273,902） ，且甲○○為免系爭房地遭索回，復將土地設定
    抵押權與被告戊○○以為脫產之舉。爰依民法第767 條物上
    返還請求權及第179 條對被告等提起本訴等語。並聲明：(一)
    被告甲○○應將坐落臺北市○○區○○段2 小段214 、220
    、222 地號，持分4200分之527 。同地段221 地號，持分42
    00分之107 土地，由臺北市中山地政所於80年2 月19日登記
    完成之所有權移轉登記予以塗銷。(二)被告甲○○應將前項22
    2 地號土地上建物建號2243即門牌仁愛路4 段63號房屋，總
    面積72.76 平方公尺，由臺北市中山地政所於80年2 月19日
    登記完成之所有權移轉登記予以塗銷。(三)被告甲○○與乙○○、丙○○間就坐落復興段2 小段222 地號上建物建號2243
    即門牌仁愛路4 段63號一樓房屋，總面積72.76 平方公尺，
    於82年7 月20日所為贈與行為應予撤銷，並塗銷所有權登記
    。(四)被告甲○○與戊○○間於88年3 月16日就坐落臺北市○○區○○段2 小段214 、220 、221 、222 地號土地為共同
    擔保，所為債權額2,000 萬元整之抵押權設定行為應予撤銷
    ，由臺北市中山地政所於88年3 月16日所為抵押權設定登記
    並應予以塗銷。(五)被告甲○○、乙○○、丙○○應連帶給付
    原告327 萬3,902 元及自起訴狀繕本送達之翌日起至清償日
    止，按年息5%計付利息。
二、被告均以：甲○○因經營二手車買賣，常須依客戶指定車款
    向同行調車，故需隨時準備現金，而陳昭勝、周政宗即經常
    向其調現，74年4 月15日周政宗向其借貸150 萬元，借據並
    載明以臺北市○○區○○街36巷12號5 樓房屋作為抵押；陳
    昭勝前向甲○○借款並以其所有臺北市○○區○○街23號二
    樓房屋作為抵押，有陳昭勝因借貸所開立之支票影本可證，
    嗣後陳昭勝因無法償還借款而於74年4 月18日將其所有樺園
    視聽有限公司名義奧迪二門跑車，以750,000 元讓渡予甲○○，並以親立字據載明「本公司已讓渡與持有此卡者」，上
    述兩筆皆有讓渡書可稽。而原告為陳昭勝之姊夫，周政宗為
    陳昭勝之妻弟，甲○○遂要求原告就上述600 餘萬元借貸契
    約與之簽立保證契約，原告於80年2 月19日為履行陳昭勝、
    周政宗向甲○○借貸之保證責任，而將系爭房地過戶甲○○
    名下以為抵償，有甲○○親立由原告用印之保證書可查。甲○○前曾以系爭房地為抵押向臺北市銀行貸款，原告亦為甲○○擔任保證人，有80年4 月23日借據一紙可查，原告辯稱
    其不知系爭房地何時、何故移轉登記予甲○○顯為事後之詞
    。原告已非系爭房地所有權人，自不得提起本訴，又系爭房
    地復移轉登記與乙○○、丙○○名下，甲○○已非所有權人
    自不得塗銷移轉登記，前二人皆係善意受讓，原告不得對之
    行使物上請求權甚明，至於甲○○將系爭土地設定抵押權與
    戊○○係因家庭因素及財務規劃之需等語資為抗辯。並均聲
    明：原告之訴駁回。
三、兩造不爭執之事項：
    臺北市○○區○○段二小段214 、220 、221 、222 地號於
    80年2 月19日以買賣為由移轉登記與甲○○，復於88年3 月
    16日設定抵押權與戊○○以擔保2,000 萬債權，有臺北市土
    地登記簿、臺北市土地登記第二類謄本等件影本在卷可稽（
    見本院98全字第5 號卷宗第3-8 ，19-22 頁）；又同段二小
    段2243建號即門牌號碼臺北市○○區○○路4 段63號房屋，
    於82年8 月4 日移轉登記與乙○○、丙○○共有，有臺北市
    建物登記第二類謄本影本附卷可查（見本院98全字第5 號卷
    宗第18頁）。
四、兩造爭執之要點：
(一)、系爭保證書及所有權買賣契約書是否係由甲○○偽造而成？
    即系爭房地於80年2 月19日移轉系爭房地之所有權登記予甲○○是否有效成立？
(二)、原告請求撤銷甲○○與乙○○、丙○○間之贈與契約，與戊○○間之抵押契約，並塗銷系爭建物之所有權登記及系爭土
    地之抵押權登記，有無理由？
(三)、原告主張被告無法律上之原因取得系爭房地所有權登記，且
    無權占有系爭房地，原告得依民法第179 條規定之不當得利
    ，是否有理？
    茲就兩造爭點及本院得心證之理由分述如下：
(一)、系爭保證書及所有權買賣契約書是否係由甲○○偽造而成？
    即於80年2 月19日移轉系爭房地所有權登記予甲○○是否有
    效成立？
 1、依土地法所為之登記，有絕對效力，土地法第43條定有明文
    ，惟在第三者信賴登記，而取得土地權利之前，真正權利人
    仍得對登記名義人主張登記原因之無效或撤銷，提起塗銷登
    記之訴，自不能據以排斥真正之權利，有司法院第1919號解
    釋參照。又登記原因無效或得撤銷時，在第三人未取得權利
    前，真正權利人對於登記名義人仍得主張之，有最高法院39
    年臺上字第1109號、40年臺上字第1892號判例可資參照。被
    告雖辯稱系爭房地已登記為渠等所有，原告據民法第767 條
    中段除去妨害請求權規定，請求塗銷所有權移轉登記為無理
    由等情，然揆諸前述說明，原告是以被告之逕行移轉登記違
    反土地登記規則規定具有無效原因而主張塗銷，原告認係真
    正權利人，是其自仍得對登記名義人提起塗銷登記之訴，被
    告辯稱原告非登記所有人即不得據民法第767 條中段之除去
    妨害請求權請求，並不足採。
 2、次按當事人主張有利於己之事實者，就其事實有舉證之責任
    ，民事訴訟法第277 條定有明文；又民事訴訟如係由原告主
    張權利者，應先由原告負舉證之責，若原告先不能舉證，以
    證實自己主張之事實為真實，則被告就其抗辯事實即令不能
    舉證，或其所舉證據尚有疵累，亦應駁回原告之請求，最高
    法院著有17年上字第917 號判例可資參照。本件原告主張系
    爭房地不知何時、何因遭甲○○以偽造私文書、盜用印鑑誤
    導戶政人員辦理過戶，導致原告所有系爭房地竟在不知情之
    情形下逕移轉於被告名下，其所有權移轉登記原因自始無效
    ，甲○○應塗銷系爭房地移轉登記，又被告無權占有系爭房
    地，受有相當於租金之利益，致原告受有相當於租金之損害
    ，原告自得請求被告塗銷系爭房地所有權移轉登記及返還相
    當於租金之不當得利等情，業經被告等所否認，則原告自應
    就其主張之事實，負舉證責任。
 3、經查：(1)系爭房地係於80年2 月12日由原告以買賣為原因所
    為之移轉登記申請，此經本院依職權向大安地政事務所查詢
    系爭房地之所有權移轉登記資料查明屬實，並據該事務所提
    出土地登記申請書、79年6 月30日土地買賣所有權移轉契約
    書、79年7 月24日公證書及79年7 月24日建築改良物買賣所
    有權移轉契約書等件資料在卷可考（見本院卷(一)233-255 頁
    ），則原告與甲○○間就系爭房地既有買賣契約書之簽訂，
    且該契約書亦經公證，足見二人間就系爭房地有買賣之事實
    ，原告主張系爭房地係甲○○持系爭保證書用以抵償陳昭勝
    、周政宗之債務而為移轉登記等情，並無所據，且該買賣契
    約亦經公證，已如前述，其屬有償行為甚明，是移轉登記原
    因是否無效，應繫於前揭買賣關係是否有無效或得撤銷情形
    ，而非系爭保證書之真偽及系爭債務存在與否，原告並未就
    系爭買賣契約有無效或得撤銷之原因一事舉證以實其說，亦
    未就系爭保證書有偽造等情舉證證明之。(2)再衡諸辦理房地
    所有權移轉時，尚須提供本人身份證件及印鑑證明以資為憑
    ，此觀諸大安地政事務所調閱資料中附有原告身分證件影本
    即可自明，是原告主張在不知情之情形下，系爭房地移轉於
    被告名下，實與常情不符。(3)又大安地政事務所調卷夾檢附
    文件上之印鑑真正，皆為原告到庭所不爭，原告復未提出相
    關事證，證明上述印鑑係遭甲○○所盜用，僅以甲○○、戊○○因家族事業方便之需，常有掌管原告身分證件及印鑑之
    情況，以為不利於被告之認定，復未提出具體證據以實其說
    ，顯不足採，至於原告另以甲○○曾因偽造文書犯行，經士
    林地院95年度訴字第791 號判處有期徒刑10月，嗣臺灣高等
    法院96年度上訴字第3002號改判有期徒刑5 月，據其提出判
    決書影本在卷可稽（見本院卷(一)第114-119 頁），並經本院
    調閱刑事案件全卷查核屬實，惟上開刑事案件發生事實係指
    甲○○另案偽造其父翁祿壽之署押及盜用翁祿壽之印章，以
    偽造房屋贈與契約書等情，與本件保證書間無任何關聯，自
    不得據此以為本件之證據基礎，逕自認定系爭保證書係由甲○○所偽造。揆諸上開判例意旨及說明，原告未就上開指摘
    舉證為佐，復未能舉證證明系爭土地權狀及身分證件係被告
    以不明方式取得，則其主張系爭保證書、買賣契約書係甲○○所偽造，系爭擔保契約、買賣契約及移轉之物權行為均屬
    無效等語，洵屬無據。
(二)、原告主張撤銷甲○○與乙○○、丙○○間之贈與契約，與戊○○間之抵押契約，並塗銷系爭建物之所有權登記及系爭土
    地之抵押權登記，有無理由？
 1、按所有人對於無權占有或侵奪其所有物者，得請求返還之。
    對於妨害其所有權者，得請求除去之。有妨害其所有權之虞
    者，得請求防止之。前項規定，於所有權以外之物權，準用
    之。民法第767 條定有明文。準此，物上請求權之主體須為
    所有人。
 2、查系爭房地所有人現為甲○○、乙○○、丙○○，而非原告
    ，此有土地登記謄本、建物登記謄本附卷可稽，原告以甲○○未取得有效登記名義，主張甲○○移轉登記之行為無效，
    自始未取得系爭房地所有權，請求撤銷甲○○之無償贈與行
    為並請求乙○○、丙○○塗銷系爭建物所有權登記；撤銷甲○○抵押權設定行為並請求戊○○塗銷系爭土地抵押權登記
    暨請求甲○○塗銷系爭土地所有權登記，經審酌原告無法提
    出直接證據證明甲○○於80年2 月19日取得登記名義為無效
    ，已論述如上，則系爭移轉登記之債權行為及物權行為皆有
    效，甲○○自始取得系爭房地所有權，原告自該時起即喪失
    系爭房地所有權能，是甲○○本於所有權人之權能，與丙○○及乙○○就系爭建物成立贈與契約，並交付系爭建物及辦
    理移轉登記予乙○○、丙○○，前揭債權行為及物權行為均
    為有效，即渠等於82年8 月4 日取得系爭建物所有權；而戊○○因甲○○本於所有權人之權能，於88年3 月16日取得擔
    保2,000 萬元之抵押權登記，核無不合。又抵押權本質上為
    從權利，需依附於主債權，惟揆以上開條文及判例意旨，原
    告未能證明其為系爭土地所有權人，縱使戊○○亦未能舉證
    證明抵押權之主債權有效或存在，亦應駁回原告此部分之請
    求。原告自80年2 月19日起已非系爭房地所有權人，自不得
    對被告主張妨害除去請求權，是原告依民法第767 條前段規
    定請求如上述聲明之事項，難謂正當，應予駁回。
(三)、原告主張被告無法律上之原因取得系爭房地所有權登記，且
    無權占有系爭房地，原告得依民法第179 條規定之不當得利
    ，是否有理？
 1、按無法律上之原因而受利益，致他人受損害者，應返還其利
    益，依其利益之性質不能返還者，應償還其價額，民法第17
    9 條、第181 條但書分別定有明文，而無權占有他人土地，
    可能獲得相當於租金之利益為社會通常之觀念，亦有最高法
    院61年臺上字第1695號判例參照。
 2、原告主張甲○○取得系爭房地有無效原因，既屬無理由，故
    甲○○自80年2 月19日取得系爭土地所有權，丙○○、乙○○於82年8 月4 日取得系爭建物所有權、戊○○於88年3 月
    16日取得抵押權之擔保，均本於正當合法權源於法令限制之
    範圍內行使其權利，渠等並非無法律上之原因而受有利益，
    徵以原告已失其所有權能，自不受有任何損害，仍提起本訴
    請求被告等應連帶給付相當於租金損害之不當得利327 萬3,
    902元，核與民法第179 條要件不符，顯無理由。
五、據上論結，甲○○取得系爭房地移轉登記名義為有效，原告
    已失其所有權人地位。則原告依民法第767 條物上請求權規
    定，請求甲○○、丙○○、乙○○返還臺北市○○區○○段
    2 小段214 、220 、222 地號，及同地段221 地號及其上建
    物即門牌號碼臺北市○○路○ 段63號房屋，並塗銷所有權登
    記，暨請求戊○○塗銷系爭土地抵押權登記，洵無所據，另
    原告依民法第179 條不當得利法律關係，請求被告等連帶給
    付3,273,902 元及法定遲延利息，均屬無理由，應予駁回。
六、本件判決之基礎已臻明確，兩造其餘攻擊防禦方法及舉證，
    經審酌後於判決之結果並無影響，爰不再贅詞論列。
七、結論：本件原告之訴為無理由。依民事訴訟法第78條，判決
    如主文。
中    華    民    國    98    年    10    月    26    日
                  民事第四庭    法  官  鄧德倩
以上正本係照原本作成
如對本判決上訴，須於判決送達後20日內向本院提出上訴狀
中    華    民    國    98    年    10    月    26    日
                                書記官  林孔華


司法院資訊處製作；財團法人民間司法改革基金會備份。
